【裁判字號】    99,家訴,41
【裁判日期】    991028
【裁判案由】    遺產分割
【裁判全文】
臺灣嘉義地方法院民事判決              99年度家訴字第41號
主參加原告  丙○○
訴訟代理人  國慶律師
主參加被告  辛○○
            壬○○
            癸○○
上一人  之
訴訟代理人  丁○○
            甲○○
上列當事人間請求酌給遺產事件，本院於99年10月14日言詞辯論
終結，判決如下：
    主  文
主參加原告之訴駁回。
訴訟費用新台幣貳萬零捌佰元由主參加原告負擔。
    事實及理由
壹、程序方面：
一、按就他人間之訴訟標的全部或一部，為自己有所請求者，或
    主張因其訴訟之結果，自己之權利將被侵害者，得於本訴訟
    繫屬中，以其當事人兩造為共同被告，向本訴訟繫屬之法院
    起訴，民事訴訟法第54條第1 項定有明文。又所謂主張他人
    間訴訟之結果，自己之權利將被侵害，係指本訴訟原告之請
    求，雖非與自己之請求在法律上相牴觸，但本訴訟裁判之結
    果，自己在私法上地位，將受有不利益之影響而言；又自己
    之權利是否將被侵害，以主參加人起訴主張之事實定之，不
    以主參加人對他人先以判決取得確定之權利為必要。經查，
    本件主參加原告主張其為本訴訟被繼承人劉金盛生前繼續扶
    養之人，並依親屬會議同意酌遺產，是以本訴訟即辛○○提
    起之分割遺產訴訟（下稱本訴訟），倘判決被繼承人劉金盛
    所遺遺產應予分割，均分別分歸繼承人即辛○○、壬○○及
    癸○○取得，即有致主參加原告受有不利益之影響，顯有妨
    害主參加原告之權益，揆諸上開說明，主參加原告以本訴訟
    原告及本訴訟被告為共同被告，起訴請求酌給遺產，核屬上
    揭主參加訴訟之要件相符，應予准許。
二、惟按主參加訴訟，祇須起訴時本訴訟尚在繫屬中即可，其後
    本訴訟如撤回而繫屬消滅者，並不影響已提起之主參加訴訟
    。經查，本訴訟原告辛○○就其父親即被繼承人劉金盛之遺
    產，對其他繼承人即壬○○與癸○○提起分割遺產之訴訟，
    本訴訟繫屬中，主參加原告丙○○依民事訴訟法第54條第 1
    項提起主參加訴訟，請求繼承人應酌給遺產新台幣（下同）
    200 萬元。嗣本院審理中，本訴訟原告辛○○撤回分割遺產
    之訴，並當庭經本訴訟之被告壬○○及被告癸○○訴訟代理
    人同意撤回，故分割遺產之本訴訟，已因撤回而訴訟繫屬消
    滅，惟揆諸前揭說明，本訴訟之撤回，並不影響主參加原告
    丙○○提起之酌給遺產主參加訴訟，合先敘明。
三、按訴狀送達後，原告不得將原訴變更或追加他訴，但擴張或
    減縮應受判決事項之聲明者，不在此限，民事訴訟法第 255
    條第1項第3款定有明文。經查，本件原告丙○○起訴時，訴
    之聲明第1 項原為『主參加訴訟被告辛○○、癸○○、己○○、壬○○應連帶給付主參加訴訟原告新台幣200 萬元』。
    嗣於民國99年10月7日當庭減縮訴之聲明第1項為『主參加訴
    訟被告辛○○、癸○○、壬○○應連帶給付主參加訴訟原告
    新台幣200 萬元』，核屬減縮應受判決事項之聲明，依前開
    規定應予准許。
四、被告辛○○未於最後言詞辯論期日到場，核無民事訴訟法第
    386 條各款所列各款情形，爰依原告聲請，由其一造辯論而
    為判決。
乙、實體方面：
一、主參加原告起訴主張：
  (一)主參加原告與被繼承人劉金盛雖未至戶政機關作結婚登記，
    但自為共組家庭生活開始後即同居共財，為事實上之夫妻生
    活，並為劉金盛生前繼續扶養之人，且共同生育長子劉存信
    （已准予拋棄繼承備查在案）、二女辛○○、三女壬○○等
    三名子女。因主參加原告為民法第1149條規定之生前繼續扶
    養之人，已於99年6月29日依民法第1131條親屬會議第1項第
    1 款之規定電話通知全部生存之第一順位直系血親尊親屬，
    並在第一順位直系血親尊親屬訴外人乙○○住所召開酌給遺
    產之親屬會議，且有第一順位直系血親尊親屬庚○○及戊○○與乙○○到場同意就被繼承人劉金盛全部現金遺產，酌給
    主參加原告現金遺產之一半，符合民法第1135條規定有三人
    以上出席，並有出席委員會過半數同意，依最高法院22年上
    字第2246號判例、91年度台上字第33號民事判決意旨，請求
    依親屬會議酌給遺產。
  (二)又民法第1149條立法意旨著重在對於被繼承人生前繼續扶養
    之人酌給遺產，以安頓繼續受扶養之人為目的，故不問受扶
    養人是否為法定扶養權利人，只要事實上受被繼承人生前繼
    續扶養者，均得請求酌給遺產。再民法第1149條僅規定被繼
    承人生前繼續扶養之人，應由親屬會議依其所扶養之程度及
    其他關係，酌給遺產。並未規定遺產酌給請求權人須以無謀
    生能力或不能繼續維持生活為限，亦有最高法院91年度台上
    字第33號判決可證。次按遺產酌給請求權性質屬遺產債務，
    此與親屬之扶養義務有別，殊不因遺產酌給請求權人與被繼
    承人兼有其他親屬之扶養義務關係而受影響。繼承人於親屬
    會議決議應酌給遺產時，即無拒絕執行或另引民法第1117條
    、第1119條推翻親屬會議的權利。繼承人對被繼承人之債務
    ，負連帶責任，為民法第1153條第1 項明文，而遺產酌給請
    求權，性質屬遺產之債務，主參加被告辛○○、壬○○及癸○○等3 人為被劉金盛之繼承人，依法對此遺產負連帶責任
    ，並以此為先位聲明。如鈞院對親屬會議決議內容有所疑問
    ，因親屬會議召開實有困難，依民法第1132條第2 項規定，
    請求鈞院指定親屬會議召集人及親屬會議成員與親屬會議之
    日期與地點，並以此為主參加原告備位聲明等語。並聲明：
    1.先位聲明：(1)主參加訴訟被告辛○○、癸○○、壬○○應
    連帶給付主參加訴訟原告200 萬元；(2)訴訟費用由主參加被
    告負擔。2.備位聲明：(1)指定酌給遺產親屬會議成員、召集
    人、親屬會議日期及地點；(2)訴訟費用由主參加被告負擔。
二、主參加被告辛○○雖未於最後言詞辯論期日到場，惟曾到庭
    表示：
    主參加原告沒有與伊父親劉金盛辦理結婚登記，劉金盛大約
    現金留有400萬元，土地價值大約100萬元，若酌給的金額為
    200 萬元，伊可以同意等語，並聲明：駁回主參加原告主張
    ；訴訟費用由主參加原告負擔。
三、主參加被告壬○○答辯略以：
    主參加原告被劉金盛拋棄，由主參加原告一人扶養三名子女
    長大。劉金盛當時自己跑去台中住，都沒有寄錢回來，對我
    們的生活不聞不問，也沒有打電話回來等語。
四、主參加被告癸○○則以：
    親屬會議內容是事後所簽，親屬會議參加人並無開會，伊不
    承認親屬會議的內容等語。
五、本院得心證之理由：
  (一)按民法第1149條規定，被繼承人生前繼續扶養之人，應由親
    屬會議依其所受扶養之程度及其他關係酌給遺產，是被繼承
    人生前繼續扶養之人，如欲受遺產之酌給，應依民法第1129
    條、1130條之規定，召集親屬會議請求決議，對於親屬會議
    之決議有不服時，始得依民法第1137條之規定向法院聲訴，
    不得逕行請求法院以裁判酌給（最高法院23年上字第2053號
    判例參照）。次按，親屬會議以會員5 人組織之，且親屬會
    議，非有3 人以上之出席，不得開會；非有出席會員過半數
    之同意，不得為決議，民法第1130條、第1135條分別定有明
    文。再按，親屬會議會員，應就被繼承人之下列親屬與順序
    定之：(1)直系血親尊親屬。(2)三親等內旁系血親尊親屬。(3)
    四親等內之同輩血親。前項同一順序之人，以親等近者為先
    ；親等同者，以同居親屬為先，無同居親屬者，以年長者為
    先。依前二項順序所定之親屬會議會員，不能出席會議或難
    於出席時，由次順序之親屬充任之。民法第113l條亦規定甚
    明。
  (二)經查，本件主參加原告主張，其已於99年6 月29日依民法第
    1131條第1項第1款之規定電話通知全部生存之第一順位直系
    血親尊親屬，並有第一順位直系血親尊親屬庚○○、戊○○
    與乙○○到場同意酌給主參加原告現金遺產之一半等語，並
    提出親屬會議紀錄1 份為證。然證人即被告等之姑丈丁○○
    於本院證稱：戊○○是我太太，庚○○、戊○○、乙○○與
    劉金盛是兄妹關係，劉金盛死亡時，其父母早已往生，劉金
    盛沒有其他的長輩在世，只有同輩還在世，劉金盛還有堂姐
    妹及表兄弟姐妹在世等語（詳本院99年10月14日言詞辯論筆
    錄）。依證人丁○○前揭證述可知，被繼承人劉金盛過世時
    ，已無直系血親尊親屬在世，惟尚有胞妹庚○○、戊○○與
    乙○○在世。故主參加原告主張已通知直系血親尊親屬庚○○、戊○○與乙○○到場參加親屬會議云云，顯係將二親等
    之血親庚○○、戊○○與乙○○，誤植為直系血親尊親屬，
    先予說明。本件主參加原告主張劉金盛之繼承人，應依照親
    屬會議之決議酌給遺產200萬元，並提出親屬會議紀錄1份為
    憑。然觀諸該親屬會議紀錄，僅有庚○○、戊○○與乙○○
    3 人簽名，且主參加原告於本院復自承：召開親屬會議時，
    僅通知被繼承人劉金盛之胞妹庚○○、戊○○與乙○○3 人
    ，並未通知其他親屬乙情，業據主參加原告於本院自認在卷
    （詳本院99年10月14日言詞辯論筆錄），堪認主參加原告召
    集之親屬會議會員僅有3 人，與民法第1130條規定不符，故
    主參加原告召集之親屬會議，於法不符，則該次親屬會議做
    成之決議，自非合法。因此，該次親屬會議做成之決議，既
    非合法，則主參加原告等同未經召集親屬會議決議，即逕行
    起訴請求劉金盛之繼承人酌給遺產，則其逕行請求法院判決
    酌給遺產，於法未合，自不應准許。
  (三)況查，民法第1149條遺產酌給請求權，請求權人必須係受被
    繼承人生前繼續扶養之人，其立法目的係恐被繼承人生前繼
    續扶養之人，因被繼承人死亡，一時失其依附，生活無著，
    乃立法規範應由親屬會議決議酌給遺產，以保障其基本生活
    條件之謂。然證人丁○○於本院證稱：我還沒有結婚的時候
    ，原告就和劉金盛在一起，他們後來30幾年沒有在一起，原
    告與劉金盛分開後，劉金盛自己一個人獨居住在台中當守衛
    ，後來搬回嘉義，他何時搬回嘉義我不知道，他搬回嘉義後
    ，我去過他住的嘉義市○○路61之31號住址一次，劉金盛是
    一個人住，我有留他寫給我的信，信封上有地址，信件寫的
    日期是92年5月4日。我有聽劉金盛提過已與原告切斷關係等
    語（詳本院99年10月14日言詞辯論筆錄）。經核與原告在本
    院審理時自承：我20歲跟劉金盛，我40歲時，劉金盛丟下我
    們不理我們的生活，我們去台北，劉金盛有與我們同住，住
    沒多久，他就拿我的2萬元去台中找工作，他連1元都沒有寄
    給我們。三個小孩都是靠我自己一個人賺錢養小孩，我沒有
    說謊話，劉金盛自己賺自己花用。到92年的時候，劉金盛就
    回來嘉義住等語相符，亦與被告壬○○於本院陳稱：我父親
    當時自己跑去台中工作，都沒有寄錢回來，對我們的生活不
    聞不問，也沒有打電話回來等語一致（詳本院99年10月14日
    言詞辯論筆錄）。由證人丁○○、主參加原告及被告壬○○
    前揭所述可知，主參加原告與被繼承人劉金盛已30幾年沒有
    往來，且主參加原告係自食其力扶養自己及3 個小孩生活，
    並未接受劉金盛任何金錢上的扶養及援助，則主參加原告並
    非被繼承人劉金盛生前繼續扶養之人，洵堪認定。故主參加
    原告主張其係被繼承人劉金盛生前繼續扶養之人，請求親屬
    會議酌給遺產云云，亦無足憑採。
六、綜上所述，主參加原告主張其係被繼承人劉金盛生前繼續扶
    養之人，依親屬會議之決議，繼承人即被告辛○○、壬○○
    及癸○○應連帶給付其200萬元等語。然本院審酌主參加原
    告未依民法第1130條規定合法召集親屬會議，故該次親屬會
    議所為之決議，即非合法，則主參加原告未經親屬會議合法
    決議，即逕行起訴請求繼承人酌給遺產，為無理由。況且，
    依證人丁○○、主參加原告及被告壬○○前揭所述可知，主
    參加原告並非被繼承人劉金盛生前繼續扶養之人，故主參加
    原告依民法第1149條請求酌給遺產，亦屬無據。則原告先位
    主張被告等應連帶給付主參加訴訟原告200 萬元，為無理由
    ，不應准許。至於主參加原告備位請求法院指定酌給遺產親
    屬會議成員、召集人、親屬會議日期及地點云云，然主參加
    原告並非被繼承人劉金盛生前繼續扶養之人，已如前述，且
    主參加原告前揭備位請求，係屬非訟事件，應依非訟事件法
    向本院聲請之，故其備位請求，亦無理由，應予駁回。
七、本件待證事實已臻明確，兩造其餘之攻擊防禦方法及舉證，
    經本院斟酌後，認於判決結果已不生影響，爰不一一詳為論
    述。
八、末按法院為終局判決時，應依職權為訴訟費用之裁判，民事
    訴訟法第87條第1 項定有明文。本件主參加原告先位之訴及
    備位之訴均無理由，故本件第一審裁判費20,800元，應由敗
    訴之主參加原告負擔，爰判決如主文第二項所示。
九、據上論結，本件原告先位之訴及備位之訴均無理由，依民事
    訴訟法385條第1項、第78條、第87條第1項，判決如主文。
中    華    民    國    99    年    10    月    28    日
                    家事庭  法  官  林中如
以上為正本係照原本作成。
如對本判決上訴，須於判決送達後20日之不變期間內，向本院提
出上訴狀（須附繕本）。如委任律師提起上訴者，應一併繳納上
訴審裁判費。
中    華    民    國    99    年    10    月    28    日
                            書記官  陳慶昀

司法院資訊處製作；財團法人民間司法改革基金會備份。
